臺灣高等法院臺中分院刑事判決　　　　99年度上易字第1373號
上　訴　人
即　被　告　林聖顏
上列上訴人即被告因詐欺案件，不服臺灣臺中地方法院99年度易
字第2704號中華民國99年9月13日第一審判決（起訴案號：臺灣
臺中地方法院檢察署99年度偵字第14156號），提起上訴，及臺
灣高雄地方法院檢察署檢察官移送併案審理（99年度偵字第3198
5號），本院判決如下：
    主  文
原判決撤銷。
林聖顏幫助意圖為自己不法之所有，以詐術使人將本人之物交付
，處有期徒刑肆月，如易科罰金，以新臺幣壹仟元折算壹日。
    事  實
一、林聖顏可預見他人蒐集存摺、金融卡（含密碼）之帳戶資料
    ，可能欲以該蒐集來之帳戶，遂行財產上犯罪之目的，亦即
    該帳戶將作為詐欺取財之人頭帳戶，以收取受騙被害人匯入
    之款項，竟仍不違背其本意，基於幫助詐欺集團詐欺取財之
    不確定犯罪故意，將其於民國94年3月3日向渣打國際商業銀
    行北屯分行所申請之帳號00000000000000號帳戶（下稱渣打
    銀行帳戶）、於不詳日期向中華郵政臺中郵局所申請之帳號
    00000000000000號帳戶（下稱郵局帳戶）、於99年3月10日
    向合作金庫商業銀行衛道分行所申請之帳號00000000000000
    00號帳戶（下稱合作金庫帳戶），於99年4月7日下午4時許
    ，在臺中市○○路上「空軍一號客運公司」內，將該等帳戶
    之存摺、提款卡及密碼，同時以郵寄方式交付予真實姓名年
    籍不詳自稱「陳先生」之成年男子，供其所屬之詐欺集團為
    詐欺犯行使用。嗣該詐欺集團成員取得前開帳戶資料後，與
    其所屬之其他詐欺集團成員，共同基於意圖為自己不法所有
    之犯意聯絡，於附表詐騙時間欄所示之時間，以附表詐騙方
    式欄所示之方式，致附表被害人欄所示之被害人陷於錯誤，
    而於附表匯款時、地欄所示時、地，匯款如附表詐騙金額欄
    所示之金額至前揭帳戶內。嗣李政憲、許襦文、蔡瑞廷、姜
    孜杰、陳淑敏、張枝葉、楊惠麗、張育慈等人於匯款後，發
    覺有異而報警處理。
二、案經李政憲、許襦文、姜孜杰、張枝葉、楊惠麗訴由臺中市
    警察局第六分報告臺灣臺中地方法院檢察署檢察官偵查起訴
    ；及張育慈訴由原高雄縣警察局湖內分局報告臺灣高雄地方
    法院檢察署檢察官偵查後移送本院併案審理。
    理  由
壹、證據能力方面：
    本案以下所引用之證據，就證據能力部分，檢察官、被告迄
    本院言詞辯論終結前均無異議，而本院審酌該等言詞陳述或
    書面陳述作成時之情況，亦均認為適當，自均得作為認定犯
    罪事實之證據，合先敘明。
貳、實體方面：
一、訊之上訴人即被告林聖顏固坦承於上揭時、地將前述各帳戶
    之存摺、提款卡、密碼等交付與年籍不詳自稱「陳先生」之
    成年男子等之事實，惟否認有幫助詐欺之故意，辯稱其因信
    用不佳無法向銀行貸款，於網路上發現有代辦貸款之網頁廣
    告，誤信該等業者可代辦貸款而為上揭交付帳戶等之行為，
    嗣發現遭到詐騙，其亦已向各銀行掛失止付等語。惟查：
  (一)上開犯罪事實，業據證人即被害人李政憲、許襦文、蔡瑞廷
    、姜孜杰、陳淑敏、張枝葉、楊惠麗、張育慈於警詢時證述
    詳實，並有上開被告渣打銀行帳戶、郵局帳戶、合作金庫帳
    戶之客戶開戶基本資料及交易明細查詢資料各1份；告訴人
    李政憲所提出之渣打銀行自動櫃員機交易明細表2份、告訴
    人許襦文所提出之臺新銀行自動櫃員機交易明細表、被害人
    蔡瑞廷所提出之郵政存簿儲金簿交易明細表資料、告訴人姜
    孜杰所提出之渣打銀行自動櫃員機交易明細表、被害人陳淑
    敏所提出之郵政國內匯款執據、告訴人張枝葉所提出之彰化
    銀行匯款回條聯、告訴人楊惠麗所提出之郵政存簿儲金簿交
    易明細表資料各1份，暨原臺北縣政府警察局新莊分局福營
    派出所受理詐騙帳戶通報警示簡便格式表、臺北市政府警察
    局士林分局文林派出所受理詐騙帳戶通報警示簡便格式表、
    臺北市政府警察局北投分局長安派出所受理詐騙帳戶通報警
    示簡便格式表、臺中市警察局第六分局市政派出所受理各類
    案件記錄表、受理詐騙帳戶通報警示簡便格式表、受理刑事
    案件報案三聯單原臺南縣警察局善化分局善化派出所受理詐
    騙帳通報警示簡便格式表、受理刑事案件報案三聯單各1 份
    、內政部警政署反詐騙諮詢專線紀錄表6份附卷足稽。上揭
    各被害人遭詐騙而匯款進入被告上揭交付與詐騙集團之各帳
    戶內之事實，堪予認定。
  (二)被告雖提出其查詢所得之廣告網頁、交寄帳戶存摺等物之購
    票證明等資料（參原審卷第13、16頁及本院卷第25頁）以證
    明其確係遭受詐騙；惟查：
  1.上揭被告提出之廣告網頁、交寄帳戶存摺等物購票證明等，
    經本院囑託臺中市警察局第六分局向承攬運送、代辦網址申
    請之業者查詢結果，其中，(1)因該簽收證明僅保存1個月左
    右，本案迄今已半年有餘，故無從查詢何人前往領取寄送資
    料等，此有該分局99年12月2日中分六警偵字第0990039298
    號函暨檢附之職務報告及託運行負責人周明風訪談紀錄在卷
    可憑（參本院卷第39至41頁）；(2)另上開網頁資料，則係由
    瑪尼國際有限公司代為申請網址，惟其內容並非該公司設計
    ，此亦有同上分局製作之該公司負責人邱邦鳴訪談紀錄在卷
    可憑（參本院卷第43頁）。據上，本院尚無從據此再查知被
    告所稱之「陳先生」究為何人，是否有詐騙被告等之詳情。
  2.被告提出之上開網頁廣告，業經更新，並非原始資料，再其
    上所留存之聯絡電話亦已變換，亦非被告於交付帳戶資料時
    所聯絡之電話，此為被告所不爭執，且有上揭網頁資料上註
    記之列印日期、被告持用之行動電話通聯紀錄（參臺灣臺中
    地方法院檢察署99年度偵字第14156號卷第13頁）附卷可憑
    。本院依上開網頁留存行動電話及卷附被告行動電話通聯紀
    錄之通話對方持用之行動電話查詢結果，上開各電話固均為
    短期申辦、未久即停用（參本院卷第45頁所附通聯調閱查詢
    單），且其中與被告通話之行動電話持有人，亦因將申辦之
    行動電話交付不詳人士使用涉犯幫助詐欺罪，而經提起公訴
    在案（參本院卷第53至54頁所附臺灣嘉義地方法院檢察署檢
    察官起訴書），然此僅足推認被告曾與詐騙集團之成員有所
    聯繫，惟被告與其成員聯繫之詳細內容為何，尚無從得知，
    本院自亦無從再查知是否確有詐欺集團向被告為詐騙行為。
  (三)按一般人委託銀行、私人或代辦貸款公司辦理貸款時，通常
    僅須交付自己之身分資料或信用資料（例如：工作證明、存
    摺影本、薪資收入證明等）予對方轉交貸款銀行審核信用狀
    況及核准貸款額度，且會於申辦貸款之際，於作為存款證明
    之帳戶內，留有相當數額之存款，俾供銀行審核時，信任其
    有還款能力或工作能力，而可順利核准貸款，此為事理之常
    。查本件被告交付之系爭帳戶係於交付前1日帳戶內餘額僅
    約數十元至百餘元不等，此有系爭各帳戶交易明細表可稽（
    參中分六警偵字第0990018341號卷第16、19、21頁）。被告
    復自承其曾辦理貸款，此次因債信不良而無法直接向銀行申
    辦貸款，則以被告於銀行有不良紀錄，顯然無還款資力，如
    何能僅憑系爭各帳戶之帳戶資料，即獲得信用貸款？被告既
    知以其個人條件向金融機構申請貸款，勢必無法獲准，則何
    能相信真實姓名、年籍不詳、來歷不明之「陳先生」能為其
    申辦貸款？況且，單純辦理信用貸款，並不須併同交付提款
    卡及密碼，借款者如將提款卡及密碼一併交付他人，難保不
    為代辦公司或人員於銀行撥款後侵吞入己，而被告在未要求
    對方提供真實年籍之證件資料或提供擔保之情形下即行交付
    系爭帳戶資料，所辯係為辦理貸款而交付，顯與一般社會經
    驗法則及交易常規相違，自難遽予採信。
  (四)縱被告所稱「陳先生」說辦理貸款必須有存款證明，因伊無
    正常存款資料，要幫忙做資料等語係屬真實，則被告與該自
    稱「陳先生」之成年男子豈非欲以虛偽存提款往來紀錄美化
    帳面，據以向金融機構詐騙貸款？「陳先生」既已明示欲以
    此不法手段向他人施詐，再佐以被告於偵查中自承：寄完存
    摺後，曾擔心對方以其帳戶充做犯罪、非法使用等語（參臺
    灣臺中地方法院檢察署99年度偵字第14156號卷第21頁），
    益徵被告主觀上顯已對於「陳先生」向其索求帳戶之動機及
    目的產生懷疑，縱使如此，被告仍將上開帳戶存摺、金融卡
    及密碼寄送交付與「陳先生」，則其主觀上顯具有縱使「陳
    先生」於取得該等帳戶資料後，自行或轉交他人持以實施犯
    罪，作為詐騙被害人匯款之用，亦不違背其本意之不確定故
    意至明，此參以被告僅依網路之廣告，在不知對方真實姓名
    、地址，亦未就貸款之本金、利息商定之情狀下，即交付攸
    關個人財產、信用表徵之帳戶資料辦理貸款，實已偏離一般
    合理之社會情狀，已足以啟人疑竇。是由被告前揭交付系爭
    帳戶資料之情形觀察，與一般之常情不符，縱認被告係於閱
    覽網路資訊後基於貸款目的而交付上開帳戶資料，亦無從據
    此為有利被告之認定，所辯主觀上無幫助犯意之託詞，無足
    採信。
  (五)綜上所述，被告前揭所辯，尚難遽予採信。本件事證明確，
    被告幫助詐欺取財犯行已堪認定，應依法論科。
二、按刑法上之幫助犯，係對於犯罪與正犯有共同之認識，而以
    幫助之意思，對於正犯資以助力，而未參與實施犯罪之行為
    者而言（最高法院49年臺上字第77號判例意旨參照）。是以
    ，如未參與實施犯罪構成要件之行為，且係出於幫助之意思
    提供助力，即屬幫助犯，而非共同正犯。查本件被告基於幫
    助之犯意，提供金融機構帳戶予真實姓名年籍不詳自稱「陳
    先生」之成年男子使用，嗣該真實姓名年籍不詳自稱「陳先
    生」之成年男子所屬詐欺集團之成年成員利用被告之幫助，
    意圖為自己不法之所有，向被害人李政憲、許襦文、蔡瑞廷
    、姜孜杰、陳淑敏、張枝葉、楊惠麗、張育慈等人施用詐術
    ，使其陷於錯誤，因而轉帳匯款至被告所提供之上開帳戶內
    ，是被告所為係參與詐欺罪構成要件以外之行為，且在無證
    據證明被告係以正犯而非以幫助犯之犯意參與犯罪之情形下
    ，應認其所為係幫助犯而非正犯行為。核被告所為，係犯刑
    法第30條第1項、第339條第1項之幫助詐欺取財罪。被告以
    一幫助行為，致數被害人遭詐欺取財，為想像競合犯，應依
    刑法第55條前段規定，從一重幫助詐欺取財罪處斷。又被告
    幫助前述真實姓名年籍不詳自稱「陳先生」之成年男子所屬
    詐欺集團犯詐欺罪，應依刑法第30條第2項規定，按正犯之
    刑減輕之。
三、原審法院認就被告罪證明確，予以論罪科刑，固非無見，惟
    臺灣高雄地方法院檢察署檢察官移送本院併案審理部分（即
    附表編號8），顯係被告以一次提供帳戶之行為，致數名被
    害人受騙，屬一行為觸犯數相同罪名之想像競合犯，為同一
    案件，原審未及審酌併辦，容有未洽；被告上訴謂其係因受
    欺騙而交付存摺、提款卡及密碼，為該詐欺集團之被害人，
    其無幫助詐欺意圖云云，並無理由，已如前述。本件被告上
    訴所指，固無足取，然原判決既有上述可議，即屬無可維持
    ，仍應由本院予以撤銷改判。爰審酌被告並無任何前案紀錄
    ，此有卷附臺灣高等法院被告前案紀錄表可證，素行尚佳，
    及其犯罪之動機、目的、手段，其交付前開金融帳戶予他人
    供犯罪使用之行為，紊亂社會正常交易秩序，並使不法之徒
    藉此輕易於詐騙後取得財物，致檢警難以追緝，助長詐騙犯
    罪風氣，並提高社會大眾遭受詐騙損失之風險，暨被告於犯
    罪後之態度等一切情狀，量處如主文第2項所示之刑，並諭
    知易科罰金之折算標準，以示懲儆。另被告雖未曾因故意犯
    罪受有期徒刑以上刑之宣告，有臺灣高等法院被告前案紀錄
    表可按，及因一時失慮而觸犯刑章，惟其造成多名被害人受
    有財產損害，且迄未與被害人達成和解，賠償被害人之損害
    ，足見被告經此審判科刑程序，並無知所悛悔警惕之心，本
    院因認其所受宣告刑仍有執行必要，故無宣告緩刑餘地。被
    告上訴意旨併請求宣告緩刑云云，亦難准許，附此敘明。
據上論斷，應依刑事訴訟法第369條第1項前段、第364條、第299
條第1項前段，刑法第30條、第339條第1項、第41條第1項前段、
第55條前段，刑法施行法第1條之1第1項、第2項前段，判決如主
文。
本案經檢察官鍾宗耀到庭執行職務。
中    華    民    國   100    年    1     月    25    日
            刑事第二庭  審判長法  官  邱  顯  祥
                              法  官  張  國  忠
                              法  官  王  鏗  普
以上正本證明與原本無異。
不得上訴。
                              書記官  詹  雅  婷
中    華    民    國   100    年    1     月    25    日
附表：
┌─┬────┬────────┬───┬─────┬─────┬────┐
│編│詐騙時間│    詐騙方式    │被害人│匯款時、地│ 詐騙金額 │匯入帳戶│
│號│        │                │      │          │（新臺幣）│        │
├─┼────┼────────┼───┼─────┼─────┼────┤
│01│99年4月4│詐騙集團成員打電│李政憲│99年4月8日│19,983元│合作金│
│  │日凌晨0 │話向其佯稱：援交│      │下午4時40 │87,000元│庫商業銀│
│  │時0分許 │前為確認其身份而│      │分許在臺南│18,000元│行衛道分│
│  │        │需依指示操作ATM │      │市○○路1 │          │行帳號：│
│  │        │云云，復向其詐稱│      │段101號設 │          │00000000│
│  │        │：因操作錯誤而誤│      │置之第一銀│          │00000000│
│  │        │匯出款項，需再次│      │行自動櫃員│          │戶名：  │
│  │        │操作ATM 始得以退│      │機；同日下│          │林聖顏  │
│  │        │還款項云云，致其│      │午6時1分許│          │渣打國│
│  │        │陷於錯誤，分別匯│      │及晚間8時 │          │際商業銀│
│  │        │款19,983元、87,0│      │15分許在臺│          │行北屯分│
│  │        │00 元 、18,000元│      │南市東區崇│          │行帳號：│
│  │        │入被告合作金庫銀│      │德路36 4號│          │00000000│
│  │        │行及渣打銀行帳戶│      │設置之渣打│          │010004  │
│  │        │內。            │      │銀行自動櫃│          │戶名：  │
│  │        │                │      │員機匯款。│          │林聖顏  │
│  │        │                │      │          │          │渣打國│
│  │        │                │      │          │          │際商業銀│
│  │        │                │      │          │          │行北屯分│
│  │        │                │      │          │          │行帳號：│
│  │        │                │      │          │          │00000000│
│  │        │                │      │          │          │010004  │
│  │        │                │      │          │          │戶名：  │
│  │        │                │      │          │          │林聖顏  │
├─┼────┼────────┼───┼─────┼─────┼────┤
│02│99年4月8│詐騙集團成員打電│許襦文│於99年4月8│12,000元  │合作金庫│
│  │日下午5 │話向其佯稱：之前│      │日下午6時 │          │商業銀行│
│  │時16分許│其在網路上購買商│      │48分許，在│          │衛道分行│
│  │        │品時，因轉帳程序│      │臺中市西屯│          │帳號：  │
│  │        │有誤，故應前往  │      │區市政北六│          │00000000│
│  │        │ATM 依指示操作取│      │路與惠來路│          │00000000│
│  │        │消分期付款之設定│      │全家便利商│          │戶名：  │
│  │        │，以免遭重複扣款│      │店內設置之│          │林聖顏  │
│  │        │云云，致其陷於錯│      │臺新銀行自│          │        │
│  │        │誤，匯款12,000元│      │動櫃員機匯│          │        │
│  │        │入被告合作金庫銀│      │款。      │          │        │
│  │        │行帳戶內。      │      │          │          │        │
├─┼────┼────────┼───┼─────┼─────┼────┤
│03│99年4月8│詐騙集團成員打電│蔡瑞廷│於99年4月8│3,995元   │渣打國際│
│  │日晚間7 │話向其佯稱：之前│      │日晚間8時 │          │商業銀行│
│  │時10分許│其在網路上購買商│      │30分許，在│          │北屯分行│
│  │        │品時，因轉帳程序│      │臺北縣新莊│          │帳號：  │
│  │        │有誤，故應前往AT│      │市○○路  │          │00000000│
│  │        │M 依指示操作取消│      │514巷99號 │          │010004  │
│  │        │分期付款之設定，│      │統一超商內│          │戶名：  │
│  │        │以免遭重複扣款云│      │設置之自動│          │林聖顏  │
│  │        │云，致其陷於錯誤│      │櫃員機匯款│          │        │
│  │        │，匯款3,995 元入│      │。        │          │        │
│  │        │被告渣打銀行帳戶│      │          │          │        │
│  │        │內。            │      │          │          │        │
├─┼────┼────────┼───┼─────┼─────┼────┤
│04│99年4月8│詐騙集團成員打電│姜孜杰│於99年4月8│41,000元  │渣打國際│
│  │日下午6 │話向其佯稱：之前│      │日晚間8時 │          │商業銀行│
│  │時40分許│其在網路上購買商│      │44分許，在│          │北屯分行│
│  │        │品時，因轉帳程序│      │臺北市士林│          │帳號：  │
│  │        │有誤，故應前往AT│      │區○○路2 │          │00000000│
│  │        │M 依指示操作取消│      │段48號渣打│          │010004  │
│  │        │分期付款之設定，│      │銀行內設置│          │戶名：  │
│  │        │以免遭重複扣款云│      │之自動櫃員│          │林聖顏  │
│  │        │云，致其陷於錯誤│      │機匯款。  │          │        │
│  │        │，匯款41,000元入│      │          │          │        │
│  │        │被告渣打銀行帳戶│      │          │          │        │
│  │        │內。            │      │          │          │        │
├─┼────┼────────┼───┼─────┼─────┼────┤
│05│99年4月9│詐騙集團成員打電│陳淑敏│於99年4月9│30,000元  │中華郵政│
│  │日上午10│話向其佯稱：伊係│      │日上午11  │          │臺中郵局│
│  │時30分許│其友人，急需向其│      │時11分許，│          │帳號：  │
│  │        │借款云云，致其陷│      │在臺北市北│          │00000000│
│  │        │於錯誤，匯款30,0│      │投區文化三│          │662187  │
│  │        │00元入被告郵局帳│      │路8號北投 │          │戶名：  │
│  │        │戶內。          │      │文化郵局內│          │林聖顏  │
│  │        │                │      │臨櫃匯款。│          │        │
├─┼────┼────────┼───┼─────┼─────┼────┤
│06│99年4月9│詐騙集團成員打電│張枝葉│於99年4月9│60,000元  │中華郵政│
│  │日上午11│話向其佯稱：伊係│      │日上午11時│          │臺中郵局│
│  │時許    │其媳婦，急需向其│      │30分許，在│          │帳號：  │
│  │        │借款云云，致其陷│      │臺北市中山│          │00000000│
│  │        │於錯誤，匯款60,0│      │區○○路2 │          │662187  │
│  │        │00元入被告郵局帳│      │段彰化銀行│          │戶名：  │
│  │        │戶內。          │      │臨櫃匯款。│          │林聖顏  │
├─┼────┼────────┼───┼─────┼─────┼────┤
│07│99年4月9│詐騙集團成員打電│楊惠麗│於99年4月9│10,000元  │中華郵政│
│  │日下午1 │話向其佯稱：伊係│      │日下午2時 │          │臺中郵局│
│  │時30分許│其表姊，急需向其│      │30分許，在│          │帳號：  │
│  │        │借款云云，致其陷│      │臺北市忠誠│          │00000000│
│  │        │於錯誤，匯款10,0│      │路1段52 號│          │662187  │
│  │        │00元入被告郵局帳│      │郵局內設置│          │戶名：  │
│  │        │戶內。          │      │之自動櫃員│          │林聖顏  │
│  │        │                │      │機匯款。  │          │        │
├─┼────┼────────┼───┼─────┼─────┼────┤
│08│99年4月8│詐騙集團成員打電│張育慈│於99年4月8│29,502元  │渣打國際│
│  │日下午19│話向其佯稱：之前│      │日下午19  │          │商業銀行│
│  │時5分許 │其在網路上購買商│      │時34分許，│          │北屯分行│
│  │        │品時，因轉帳程序│      │在高雄市茄│          │帳號：  │
│  │        │有誤，故應前往  │      │萣區○○路│          │00000000│
│  │        │ATM 依指示操作取│      │158號便利 │          │010004  │
│  │        │消分期付款之設定│      │商店內設置│          │戶名：  │
│  │        │，以免遭重複扣款│      │之自動櫃員│          │林聖顏  │
│  │        │云云，致其陷於錯│      │機匯款。  │          │        │
│  │        │誤，匯款29,502元│      │          │          │        │
│  │        │入被告渣打銀行帳│      │          │          │        │
│  │        │戶內。          │      │          │          │        │
└─┴────┴────────┴───┴─────┴─────┴────┘